臺灣臺中地方法院刑事判決
110年度易字第750號
公  訴  人  臺灣臺中地方檢察署檢察官
被      告  陳菁徽


選任辯護人  張慶達律師
            翁 瑋律師
上列被告因詐欺案件，經檢察官提起公訴（109 年度偵字第3173
4號），本院判決如下：
    主  文
丁○○無罪。
    理  由
壹、公訴意旨略以：被告丁○○與丙○○前為配偶（於民國104年8月
    間離婚），共同育有未成年子女陳○鵬（102年生，真實姓名
    詳卷內資料）。被告明知其於105年8月至106年1月間並未實
    際居住在臺中市○○區○○○路000○00號（下稱系爭房屋），竟
    意圖為自己不法之所有，基於詐欺取財之犯意，於105年9月
    26日，填寫105學年度第1學期臺中市幼兒學前教育補助申請
    表及實際居住於臺中市之切結書，向臺中市政府教育局申請
    幼兒學前教育補助，致使臺中市政府教育局承辦人員陷於錯
    誤，誤認被告於105年8月至106年1月間有實際居住於系爭房
    屋，因此核發新臺幣（下同）1萬5,000元之幼兒學前教育補
    助款給被告。因認被告涉犯刑法第339 條第1 項之詐欺取財
    罪嫌等語。
貳、按犯罪事實應依證據認定之，無證據不得認定犯罪事實，刑
    事訴訟法第154 條第2 項定有明文。又不能證明被告犯罪或
    其行為不罰者，應諭知無罪之判決，刑事訴訟法第301 條第
    1 項亦定有明文。次按認定犯罪事實所憑之證據，雖不以直
    接證據為限，間接證據亦包括在內；然而無論直接或間接證
    據，其為訴訟上之證明，須於通常一般之人均不致有所懷疑
    ，而得確信其為真實之程度者，始得據為有罪之認定（最高
    法院76年度台上字第4986號判決意旨參照）。又按刑事訴訟
    法第161 條第1 項規定：檢察官就被告犯罪事實，應負舉證
    責任，並指出證明之方法。因此，檢察官對於起訴之犯罪事
    實，應負提出證據及說服之實質舉證責任。倘其所提出之證
    據，不足為被告有罪之積極證明，或其闡明之證明方法，無
    從說服法官以形成被告有罪之心證，基於無罪推定之原則，
    自應為被告無罪判決之諭知。是若審判時，檢察官未能提出
    適合於證明犯罪事實之積極證據，並闡明其證據方法與待證
    事實之關係；法院對於卷內訴訟資料，復已逐一剖析，參互
    審酌，仍無從獲得有罪之心證，自應諭知無罪之判決（最高
    法院92年度台上字第128號判決要旨參照）。
參、本件公訴意旨認被告涉犯詐欺取財罪嫌，無非係以被告之供
    述、證人即告發人甲○、證人丙○○之證述、系爭房屋解除借
    名登記協議書、臺中市政府教育局108年1月19日中市教幼字
    第1080005588號函、臺中市幼兒學前補助（鄰近三縣市）訪
    查紀錄表、被告填寫之105學年度第1學期臺中市幼兒學前教
    育補助申請表及切結書影本各1 份等為其主要論據。訊據被
    告固不否認有於起訴書所載之時間填寫上開資料，向臺中市
    政府教育局申請而取得105學年度第1學期臺中市幼兒學前教
    育補助款等事實，惟堅詞否認有何詐欺取財犯行，辯稱：伊
    於上開期間有回去收信件，有時候會進房門，伊還有很多東
    西都留在那裡，伊有收保險還有銀行的信，那時候申請好幾
    個保險，所以有些遺漏而未變更地址到彰化新買的房子，伊
    大概兩個禮拜回去收一次信，伊於104年就有向臺中市政府
    申請幼兒教育補助，申請需要具備的資料伊都有，所以就繼
    續申請臺中的，沒有想到要跟彰化縣政府申請，申請幼兒教
    育補助是從幼幼班到大班即學齡前都可以申請，伊從104間
    陳○鵬3歲讀幼幼班時就開始申請，因為之前就已經申請過，
    所以就沿用之前的，當時沒有想太多，伊認為伊的資格是符
    合的，伊戶籍在系爭房屋，且有實際居住；105學年申請時
    ，伊跟證人丙○○的關係還是不錯，證人丙○○也建議伊去申請
    ，後來伊對證人丙○○另案有提告，證人丙○○才開始請其弟媳
    即告發人甲○對伊提告侵入住宅及本案等語（本院卷第332至
    338頁）。經查：
一、上述被告所不爭執之事實，核與卷附臺中市政府110年6月3
    日府授教幼字第1100138523號函暨所附被告填寫之「105學
    年度第1學期臺中市幼兒學前教育補助申請表」、「切結書
    」及相關申請資料各1份（本院卷第99至115頁）所示內容相
    符，而依上開切結書所示，確有載明「本人丁○○申請105學
    年度第1學期臺中市幼兒學前教育補助經費（鄰近三縣市）
    ，本人與幼兒確實設籍及實際居住於臺中市，如有虛偽欺矇
    情事，願繳回已領取之全數補助經費，立切結書人並負法律
    責任。此致臺中市政府教育局」等文字，被告亦於該切結書
    上簽名蓋章（本院卷第109頁），此部分之事實堪以認定。
二、查被告申請並取得前開補助款後，嗣證人丙○○檢具系爭房屋
    之解除借名登記協議書、系爭房屋建物所有權狀、被告取得
    彰化縣彰化市某址房屋之地籍謄本等資料提出陳情，表明被
    告未實際居住於系爭房屋，因此臺中市政府教育局依該等資
    料並函調系爭房屋水費明細表、陳○鵬就讀之托兒所幼兒基
    本資料表，及訪查證人丙○○、系爭房屋社區警衛與鄰居後，
    以108年1月4日中市教幼字第1080000833號函、108年1月19
    日中市教幼字第1080005588號函載明「被告及幼兒105學年
    度第1學期（105年8月至106年1月）無實際居住臺中市之事
    實，不符臺中市幼兒學前教育補助資格」等內容，要求被告
    繳回補助經費1萬5,000元；惟被告對上開函文之行政處分訴
    願後，臺中市政府以府授法訴字第1080032798號訴願決定臺
    中市政府上開請求被告返還補助經費之行政處分應予撤銷而
    另為適法之處分；之後臺中市政府教育局即以108年5月15日
    中市教幼字第1080040866號函向被告表示免予繳回上開幼兒
    學前教育補助款項，此有上開陳請書、解除借名登記協議書
    、系爭房屋建物所有權狀、地籍謄本、系爭房屋水費明細表
    、幼兒基本資料表、訪查紀錄表、臺中市政府函文之影本各
    1份及臺中市政府教育局函文影本3份（臺灣臺中地方檢察署
    109年度偵字第31734號卷第91至117、129、143至153、257
    至273頁）在卷可參，則針對被告是否如本案臺中市幼兒學
    前教育補助申請之切結書所載「實際居住在臺中市」乙節，
    臺中市政府教育局與臺中市政府訴願委員會之認定有所不同
    ，顯有疑義，應調查其他證據加以釐清。
三、按告發人之指述，在使被告受刑事處分為目的，應調查其他
    證據，以察其指述與事實是否相符（最高法院81年度台上字
    第449號判決意旨）。查證人甲○係本案告發人，此有刑事告
    發狀1份在卷可考（同偵卷第9至13頁），其固然於本案第一
    次即109年10月30日偵訊中證稱：伊要告被告，被告沒有住
    在系爭房屋，該屋是伊承租，但被告卻用該屋地址申請育兒
    補助，伊從105年就住在該屋等語（同偵卷第41頁），惟嗣
    於第二次偵訊中改證稱：伊從105年9月5日到同年11月5日住
    在系爭房屋等語（同偵卷第409頁），另於本院審理中證稱
    ：伊住在系爭房屋之時間為105年9月5日到同年11月5日，系
    爭房屋是伊大伯即證人丙○○所有，伊要待產且父母親要來，
    就跟證人丙○○租系爭房屋，該屋共有3層樓，當時伊活動區
    域是1、2樓，該房屋有地下停車場；伊住在系爭房屋時沒有
    看過被告，確定被告沒有進來系爭房屋；伊會對被告提出告
    發是因為聽婆婆講過被告沒有住在那裡還要向政府申請育嬰
    津貼，伊是聽婆婆講才知道，伊婆婆整天唸且心情不好，伊
    擔心她心情不好，所以就對被告提告，告發狀是伊請證人丙
    ○○寫的，告訴狀所附解除借名登記協議書是證人丙○○提供的
    ，是證人丙○○想要對被告提告，所以委託伊使用伊的名義提
    出告發，伊不知道為何證人丙○○不用自己名義告發等語（本
    院卷第319至328頁），則證人甲○就其承租並居住在系爭房
    屋之期間前後所述不同，且依其後改稱之期間為105年9月5
    日到同年11月5日，核與本案幼兒學前教育補助款所針對之1
    05學年度第1學期（105年8月至106年1月）之期間未完全相
    符，佐以證人甲○自陳其活動範圍僅在系爭房屋之1、2樓，
    並未於該屋3樓或地下停車場活動，自難以證人甲○證述其居
    住期間未見過被告等語逕認被告及陳○鵬於105年8月至106年
    1月均未曾在系爭房屋居住。又查，證人甲○自承係因其婆婆
    告知才知悉被告以居住在系爭房屋為由申請教育補助款項乙
    事，且因證人丙○○想針對此事告發，始以其名義對被告提出
    告發，業如前述，佐以證人丙○○於本院審理中證稱：伊與被
    告於101年結婚，104年8月底離婚，伊們家人都知道被告有
    申請教育補助，伊媽媽不開心，會跟伊弟媳即證人甲○抱怨
    ；伊母親先前有對被告提告侵入住宅，因為系爭房屋是伊跟
    母親借款，伊母親也算所有權人之一，被告沒有出半毛錢，
    都是伊們家出錢；伊跟被告於102年9月底大吵一架，被告就
    帶著孩子回高雄等語（本院卷第303、313、315頁），足徵
    證人甲○所述係因證人丙○○及其母親想要提告，始以證人甲○
    之名義對被告提出本案告發乙節屬實，且證人丙○○及其母親
    均與被告有宿怨且利害關係相反，而證人甲○既因自己與證
    人丙○○及其母之情誼始提出本案告發，自難排除證人甲○為
    迎合證人丙○○及其母親之想法始為前開證述之可能性，尚難
    憑其證詞遽認被告於前開期間不曾居住在系爭房屋。
四、證人丙○○前曾檢具相關資料向臺中市政府教育局陳情被告未
    實際居住於系爭房屋卻向該局申請本案補助款項，且其為本
    案實際上之告發人，並與被告曾有怨隙及利害關係相反等節
    ，業如前述，則其證述是否屬實，自應詳加檢視其有無瑕疵
    並調查其他證據予以補強。證人丙○○固然於偵訊中證稱：被
    告於105年間應該沒有住在系爭房屋，伊當時臺中跟嘉義兩
    邊跑，一星期約有2、3天住在系爭房屋，並沒有看到被告等
    語（同偵卷第371至372頁）；復於本院審理中證稱：伊回去
    系爭房屋時，家裡看起來就是沒人住過，冰箱及家具擺設就
    跟伊之前離開時一樣；102年9月至105年8月間伊大部分時間
    還是住在系爭房屋，還有回嘉義，還有會住女朋友靠近臺中
    東海大學的住處那裡等語（本院卷第310、316至317頁），
    可徵證人丙○○並非於本案幼兒學前教育補助款所針對之105
    學年度第1學期（105年8月至106年1月）之期間內每日固定
    居住於系爭房屋，其所述被告未於該段期間內住過系爭房屋
    乙節，僅係其依據該房屋內擺設狀態所為推測之詞；此外，
    證人丙○○亦自承當時尚有居住在嘉義或其女友之臺中市某住
    處，足徵其於該段期間內之居住地點眾多，衡情其居住於系
    爭房屋之頻率及時間自屬稀少，能否單憑其薄弱印象與推斷
    逕認被告於上述期間內不曾居住在系爭房屋，容有疑義。再
    者，證人丙○○雖提出系爭房屋之解除借名登記協議書、系爭
    房屋建物所有權狀、被告取得彰化縣彰化市某址房屋所有權
    之地籍謄本加以佐證，惟查上開解除借名登記協議書係107
    年6月29日始簽立，系爭房屋建物所有權狀之登記與發狀日
    期亦均為107年8月23日（同偵卷第113、115頁），皆不能證
    明被告於105年8月至106年1月有無居住於系爭房屋；另被告
    固然於104年間取得彰化縣彰化市某建物之所有權，就此被
    告亦不否認於105年間有時居住在上開彰化縣之建物，惟辯
    稱有時候亦會住於系爭房屋，而衡情一般人購屋後未必全然
    居住在購置之房屋內，亦無法憑此斷定被告於上開期間不曾
    居住在系爭房屋，難認二者有必然之關聯。此外，臺中市政
    府教育局固然於107年12月12日對於證人丙○○、系爭房屋之
    社區警衛及鄰居訪查並調取系爭房屋水費明細表；惟查，姑
    且不論該訪查日期距離本案幼兒學前教育補助款申請時即10
    5年8月至106年1月之期間，相隔已達2年左右，實難憑藉該
    等訪查認定被告於上開期間是否曾住過系爭房屋，就該等訪
    查表所載內容本身而言，證人丙○○之陳述有上開瑕疵已如前
    述，而警衛陳稱幾年前假日會看到被告與證人丙○○，平日因
    需上班故不確定系爭房屋之居住情形，另鄰居則稱約1年多
    前見過被告與陳○鵬，時間及頻率為1星期1次（同偵卷第91
    至95頁），均非全然否定被告及陳○鵬於上開期間曾經住在
    系爭房屋；又就卷附水費明細表以觀，系爭房屋於101年1月
    至106年11月均有實用水量，從十幾度到七十幾度不等，而
    與本案攸關之105年9月、105年11月、106年1月、106年3月
    分別為33度、60度、49度、6度，均不能證明被告於該段期
    間未曾居住在系爭房屋。準此，本件尚難憑據證人丙○○之證
    述及上開書面資料認定被告於105年8月至106年1月均未曾居
    住在系爭房屋，無法證明被告於前揭切結書上所載其實際居
    住於臺中市之內容係屬虛偽而有施用詐術。
五、就被告填寫上開切結書申請本案幼兒學前教育補助款之舉，
    究竟有無施用詐術之犯意及不法所有意圖而論。按刑法關於
    財產犯罪之意圖為自己或第三人不法所有之意思條件，即「
    不法所有意圖」固指欠缺適法權源，仍意圖將財產移入自己
    實力支配管領，得為使用、收益或處分。所謂「不法所有」
    除違反法律強制或禁止規定者外，其移入自己實力支配管領
    之意圖，違反公共秩序或善良風俗及逾越通常一般人得以容
    忍程度者，均包括（最高法院94年度台上字第5194號判決意
    旨）。而法律所稱意圖為自己或第三人不法之所有，係指行
    為人主觀上明知自己對於某特定財物並無法律上正當權原，
    而具有追求客觀違法財物之不法意圖，如果行為人誤信自己
    有權取得該財物，即與前開意思要件不合（最高法院27年上
    字第1404號判例，本則判例，依據民國 108  年 1  月 4  
    日修正，108 年 7  月 4  日施行之法院組織法第 57 條之
     1  第 2  項，其效力與未經選編為判例之最高法院裁判相
    同）。查被告辯稱其於申請本案幼兒學前教育補助款之該段
    期間，其戶籍地設在系爭房屋，會定時回系爭房屋收保險或
    銀行等單位之信件，有時候會進房門，並有很多東西留在該
    房屋內，且先前從104年間陳○鵬3歲讀幼幼班開始就向臺中
    政府教育局申請幼兒學前教育補助，因此認為其符合申請所
    需切結書所載實際居住於臺中市之資格等節，業如前述，而
    依卷附臺中市政府教育局所提供之105學年度第2學期臺中市
    幼兒學前教育補助申請表、切結書、臺中市幼兒學前教育補
    助方案等資料，均未針對何謂「實際居住」有所定義（同偵
    卷第99至103、123至127頁），而被告於填寫上開切結書之
    時，其戶籍地為系爭房屋所在地址，且系爭房屋暨坐落土地
    之登記所有權人均為被告等節，有被告戶口名簿、系爭房屋
    之建物與坐落土地地籍謄本及所有權狀、戶籍謄本各1份（
    同偵卷第341至351、397頁）在卷可考，甚至依上開戶口名
    簿所示，可見證人丙○○為系爭房屋之原戶長而於105年7月1
    日遷出變更戶長為被告（同偵卷第351頁），顯然與一般僅
    為就學或其他考量而寄籍於他人所有房屋所在地址之情形有
    別；又被告當時仍持有系爭房屋之大門遙控器及鑰匙並可進
    出該房屋，此有被告提出之遙控器、鑰匙及系爭房屋內擺設
    照片各1份（本院卷第141、145、147、149頁）附卷可參，
    佐以證人丙○○於本院審理時證稱：伊與被告離婚以後，被告
    沒有把鑰匙還給伊等語（本院卷第310頁），以及證人甲○於
    本院審理中證稱：伊住在那邊會擔心被告會回來，伊有問證
    人丙○○被告會回來嗎，證人丙○○說被告都不會回來，伊有想
    過被告還有回系爭房屋的可能性等語（本院卷第321頁），
    可證客觀上被告於105年間具有進入及使用系爭房屋之能力
    ；另就被告當時之通訊或連絡地址而言，依卷附陳○鵬所就
    讀托兒所之基本資料表，被告固然於「現在住址」填載彰化
    市之住址（同偵卷第151、153頁），惟被告於107年之所得
    稅扣繳憑單所載「通訊地址」仍為系爭房屋之地址（同偵卷
    第165、167頁），且第三人於106年間郵寄給證人丙○○而收
    件人地址為系爭房屋之郵件（蓋有106年1月25日郵戳）亦為
    被告收受（同偵卷第355頁），益徵被告所述其於105至106
    年間定時會回系爭房屋收信乙節應堪採信。準此，被告辯稱
    其因前述理由主觀上認為其符合105學年度第1學期臺中市幼
    兒學前教育補助之資格，有前開客觀證據可資佐證，尚非全
    然無稽，其據此填寫本案申請表與切結書向臺中市政府教育
    局加以申請，即難認其主觀上有施用詐術之犯意或為自己或
    第三人不法所有之意圖。
肆、綜上所述，本件依檢察官所舉之證據及指出之證明方法，尚
    不能證明被告申請本案幼兒學前教育補助款時有提供不實資
    訊而施用詐術，亦無法證明其主觀上有施用詐術之犯意，且
    難認被告申請該補助款係意圖為自己或第三人不法之所有，
    就被告本案行為是否構成詐欺取財罪仍有合理懷疑之存在，
    揆諸前揭說明，基於無罪推定之原則，自應為被告無罪之諭
    知。
據上論斷，應依刑事訴訟法第301 條第1 項前段，判決如主文。
本案經檢察官何采蓉提起公訴，檢察官乙○○到庭執行職務。
中　　華　　民　　國　　110 　年　　10　　月　　28　　日
                  刑事第二十庭  審判長法  官  游秀雯
                                      法  官  黃凡瑄
                                      法  官  林秉賢
以上正本證明與原本無異。
如不服本判決應於收受送達後20日內向本院提出上訴書狀，並應
敘述具體理由；其未敘述上訴之理由者，應於上訴期間屆滿後20
日內向本院補提理由書（均須按他造當事人之人數附繕本）「切
勿逕送上級法院」。
告訴人或被害人如不服判決，應備理由具狀向檢察官請求上訴，
上訴期間之計算，以檢察官收受判決正本之日起算。
                              　　　　書記官  詹東益
中　　華　　民　　國　　110 　年　　10　　月　　28　　日